最高法院刑事判決　　　　　　　　　　　　　　　九十三年度台上字第六四三四號
　　上　訴　人　甲 ○ ○
　　　　　　　　乙○○○
　　共　　　同
　　選任辯護人　林 亦 書律師
右上訴人等因貪污案件，不服台灣高等法院中華民國九十三年九月十五日第二審更審
判決（九十三年度上更(一)字第三九六號，起訴案號：台灣桃園地方法院檢察署九十一
年度偵字第二一八一九號），提起上訴，本院判決如左：
    主  文
原判決撤銷，發回台灣高等法院。
    理  由
本件原判決認定：上訴人甲○○、乙○○○係夫妻，乙○○○為桃園縣大園鄉埔心村
九十七之十一號萬樺碾米廠登記負責人、甲○○為實際負責人。民國七十六年間，萬
樺碾米廠乙○○○與行政院農業委員會北區糧食管理處（下稱北區糧管處）簽訂委託
辦理公糧稻米經收保管加工撥付業務合約（經收保管稻穀，稻穀經加工去稻殼後成為
稻米，合約名稱為公糧稻米），負責公糧稻米之經收及收購稻米價款之代發、保管、
加工撥付等業務，為受公務機關委託承辦公務之人。至八十九年間，上訴人等發生經
濟困難，積欠約新台幣（下同）六千萬元債務，竟謀議侵占公糧稻米以還債，即共同
基於概括之犯意，意圖為自己不法之所有，利用萬樺碾米廠受北區糧管處委託承辦公
糧稻米業務經收保管之機會，自九十年十一月間起至九十一年四月間止，連續將經收
保管之八十九年第二期、九十年第一期、第二期公糧稻米拆封後，由甲○○出面，以
每一百台斤一千元至一千零五十元不等之價格，出售予不知情之盛裕碾米廠、三合興
碾米廠、果林碾米廠、明發碾米廠、皇鳳碾米廠、興榮碾米廠等糧商。共計侵占公糧
稻米一百十二萬三千五百四十一公斤（八十九年第二期稻穀三十六萬八千七百六十六
公斤、九十年第一期稻穀五十二萬零九十八公斤、九十年第二期稻穀二十三萬四千六
百七十七公斤），乙○○○則在碾米廠負責招待客人與記帳。盛裕碾米廠等糧商將稻
米之價金交予甲○○，再轉交乙○○○核算；或直接將稻米之價金交予乙○○○。上
訴人等以此方式，共獲得二千餘萬元之不法利益。嗣北區糧管處人員於九十一年四月
二十四日前往稽查時，始發覺短缺等情。因而撤銷第一審判決，改判論處上訴人等共
同連續與受公務機關委託承辦公務之人，侵占公有財物罪刑，固非無見。
惟查：(一)、有罪判決所認定之事實，與所採用之證據，不相適合時，即屬證據上理由
矛盾，其判決當然為違背法令。原判決事實認定，上訴人等共同謀議侵占公糧後，係
由甲○○出面，將公糧出售予不知情之盛裕碾米廠等糧商，乙○○○則負責招待客人
與記帳。惟其理由引用上訴人等之供述採為證據時，乙○○○係供稱：「我因為在八
十九年間家中經濟發生困難，週轉不靈，故在九十年十一月間即開始私自盜賣北區糧
管處委託儲存於萬樺碾米廠之稻穀，因為所盜賣的公糧超過八百公噸，數量過於龐大
，為免遭北區糧管處人員發現，所以我在將公糧搬開出售的同時，即由我先生甲○○
自行購買材料製作鐵架，並在上方釘木板，再以稻穀包及一包包內裝填稻穀之ＰＰ袋
覆蓋在該鐵架外側，以維持稻穀堆外觀的完整，以免被人發現」、「出售方式係每遇
我缺錢周轉時，我即打電話給碾米廠表示欲出售稻穀，叫他們自行來購買並載貨，我
是將公糧拆封後，散裝於稻穀筒中，等碾米廠廠商貨車來了之後，再將散裝稻穀直接
卸於散裝貨車車斗中載運，……鐵架是我先生（甲○○）自行向大園鄉洪中明鋼鐵廠
購買鐵材後，親自燒製熔接製作而成的」（見原判決第六至七面，理由二之(三)）。又
甲○○亦供稱：「（鋼架）我本人購買材料自行製作的」、「（稻穀）均由我太太乙
○○○負責與下游糧商接洽，我僅知道係以販售當時之市價出售，……至於得款金額
及其他詳情要問我太太才清楚」、「我太太在將公糧搬開出售的同時，即由我自行購
買材料製作鐵架放置於稻穀堆中」（見他字第一六三○號偵查卷第四十七頁背面、第
五十七頁）。依上所示，本件犯罪究係由甲○○負責盜賣公糧，乙○○○僅負責招待
客人與記帳；抑或由乙○○○負責盜賣公糧，甲○○僅負責製作鐵架掩飾？其事實之
認定與理由之說明，不相適合，有證據上之理由矛盾。(二)、刑法第六十二條之所謂發
覺，係指該管公務員已知犯罪事實並知犯罪人之為何人而言，至被害人以及被害人以
外之人知悉其事並知其人，而該管公務員猶未知之者，仍不能不認為合於該條所謂未
發覺之規定。縱有偵查犯罪職權之公務員知有犯罪事實，而尚不知犯罪人為何人者，
仍屬之。甲○○已經辯稱：伊對於本件未發覺之罪自首而接受裁判，合於刑法第六十
二條自首之規定，請依法減輕其刑。原判決雖以：本案係經北區糧管處之政風室人員
查獲後，轉由法務部調查局桃園縣調查站（下稱桃園調查站）偵辦，業據桃園調查站
函覆在卷，甲○○並未主動向有偵查權之司法機關自首，即不符合自首要件云云（見
原判決第十二至十三面，理由二之(九)）。惟依卷內資料，桃園調查站函已記載：本案
係由北區糧管處於九十一年四月二十五日下午二時許，以電話通知本站謂該處公糧委
託之倉庫「萬樺碾米廠」，經稽查發現公糧虧短。……甲○○、乙○○○於九十一年
四月二十五日「主動」前來本站說明（見原審更(一)卷第九十三至九十四頁）。桃園調
查站承辦人李世鈞於原審亦證稱：「當初北糧處的人員與我們的同事萬國銘通電話，
經過萬國銘陳報副主任之後，由副主任向主任陳報，主任從二樓辦公室到三樓我的辦
公室，要我負責此事，他告訴我們大園的某碾米廠有涉嫌盜賣公糧的案子，……我的
認知是大園某碾米廠有盜賣公糧的事情發生，至於確實涉嫌的事實，我們不清楚」（
見原審更(一)卷第一○○頁）。依其情形，北區糧管處之政風人員（非有偵查犯罪職權
之公務員）以電話通知桃園調查站時，除告知「萬樺碾米廠」（負責人為乙○○○）
涉嫌盜賣公糧外，是否同時告知「甲○○」亦涉有罪嫌？此關鍵，攸關甲○○於九十
一年四月二十五日下午「主動到案」說明時，是否合於自首之規定。原審並未傳喚北
區糧管處之發話人、桃園調查站之萬國銘（收話人），亦未調閱萬國銘之電話紀錄（
依北區糧管處報告單記載，萬國銘似已作成電話紀錄，見他字第一六三○號偵查卷第
二十六頁），以究明實情，即遽認甲○○不合於自首之規定，尚難昭折服。上訴人等
執以指摘原判決不當，為有理由，應認仍有撤銷發回更審之原因。另原判決既認定，
乙○○○為「受公務機關委託承辦公務之人」（貪污治罪條例第二條後段規範之對象
），侵占公有財物；然主文卻諭知乙○○○「共同連續﹃與﹄受公務機關委託承辦公
務之人」（貪污治罪條例第三條規範之對象），侵占公有財物，亦有未合，併此指明
。
據上論結，應依刑事訴訟法第三百九十七條、第四百零一條，判決如主文。
中　　　華　　　民　　　國　　九十三　　年　　 十二 　　月　　　二　　　日
                              最高法院刑事第八庭
                                  審判長法官  陳　炳　煌
                                        法官  陳　世　雄
                                        法官  韓　金　秀
                                        法官  吳　信　銘
                                        法官  徐　文　亮
      右正本證明與原本無異
                                              書  記  官
中　　　華　　　民　　　國　　九十三　　年　　 十二 　　月　　　九　　　日
                                                                        Ｋ
